最高法院民事判決　　　　　　　九十六年度台上字第八七九號
上　訴　人　亥○○○
訴訟代理人　李 惠 平律師
上　訴　人　酉 ○ ○
　　　　　　甲 ○ ○
　　　　　　乙 ○ ○
　　　　　　丙 ○ ○
　　　　　　丁 ○ ○
共　　　同
訴訟代理人　李 潮 雄律師
上　訴　人　巳 ○ ○
　　　　　　午○○○
　　　　　　未○○○
　　　　　　宇 ○ ○
　　　　　　申 ○ ○
　　　　　　宙 ○ ○（即詹阿飛之承受訴訟人詹正賢之承當訴
　　　　　　天 ○ ○（即詹阿飛之承受訴訟人詹雙瑜之承受訴
　　　　　　戌 ○ ○（即王黃秋蘭之承當訴訟人）
　　　　　　戊 ○ ○
　　　　　　己 ○ ○
　　　　　　地 ○ ○（即李文彰之承受訴訟人）
　　　　　　庚 ○ ○（原名簡森淋）（即簡春治之承受訴訟人
　　　　　　辛○○○（兼楊春月、辰○○之承當訴訟人）
　　　　　　壬 ○ ○
　　　　　　癸 ○ ○
　　　　　　子 ○ ○
　　　　　　丑 ○ ○（即張茂之承當訴訟人）
　　　　　　辰 ○ ○
　　　　　　寅 ○ ○
　　　　　　卯 ○ ○
被 上訴 人　玄 ○ ○
上列當事人間請求分割共有物事件，上訴人對於中華民國九十五
年十二月五日台灣高等法院第二審判決（九十四年度重上字第二
○六號），提起上訴，本院判決如下：
    主  文
原判決廢棄，發回台灣高等法院。
    理  由
本件分割共有物事件，為固有必要共同訴訟，其訴訟標的對各共
有人必須合一確定，故原審判決後，雖僅亥○○○、酉○○、甲
○○、乙○○、丙○○、丁○○提起上訴，惟依民事訴訟法第五
十六條第一款規定，其上訴效力及於同造當事人之巳○○、午○
○○、未○○○、宇○○、申○○、宙○○、天○○、戌○○、
戊○○、己○○、庚○○、辛○○○、壬○○、癸○○、子○○
、丑○○、辰○○、寅○○、卯○○、地○○，爰併列其為上訴
人，合先敘明。
次查，被上訴人主張：坐落桃園縣桃園市○○段武陵小段一○七
之三地號（面積六百十八平方公尺）、一○七之四地號（面積一
千零四平方公尺）土地兩筆，係伊分別與原判決附表（下稱附表
）一、二所示之共有人共有，各共有人應有部分如附表一、二所
示。系爭二筆土地各共有人間並無不分割之協議，亦無不能分割
之情，惟幾經協調，各共有人均無法協議分割，爰訴請判決分割
（第一審判決系爭一○七之三、一○七之四地號應分別予以原物
分割，分割方法如第一審判決附圖二及附表二之一、二之二所示
，附表二之一編號二十五部分面積（即一○七之三地號七十一平
方公尺；一○七之四地號一百四十六平方公尺）由兩造依附表二
之二應有部分比例保持共有。另分割後土地價值增加之共有人應
依附表四之一、四之二所示增加之金額，補償土地價值減少之共
有人，上訴人聲明不服。原審判決附表一○七之三地號土地變賣
，以價金按附表一所示各共有人應有部分比例分配予各該共有人
；一○七之四地號土地變賣，以價金按附表二所示各共有人應有
部分比例分配予各該共有人）。
上訴人則以：對系爭兩筆土地為兩造共有，且無不分割之協議及
全體共有人無法協議分割，且多數主張原物分割等語，資為抗辯
。
原審廢棄第一審所為之分割方案，改為變價分割，無非以：查系
爭一○七之三地號（面積六百十八平方公尺）、一○七之四地號
（面積一千零四平方公尺）土地兩筆，係附表一、二所示之共有
人共有，各共有人應有部分如附表一、二所示。系爭二筆土地，
各共有人間並無不分割之協議，亦無不能分割等情，有土地登記
簿謄本、土地所有權狀可稽，且為兩造所不爭執，堪認為真正。
惟查，本件系爭一○七之三、一○七之四地號兩筆土地之共有人
雖大部分相同，但並非全然一致，則系爭兩筆土地即無從予以合
併分割。又系爭一○七之三地號土地面積六百十八平方公尺，一
○七之四地號土地面積一千零四平方公尺，其共有人眾多，且系
爭二筆土地上，有建物多棟。而系爭土地屬桃園擴大修訂都市計
畫內土地，使用分區為商業區，有桃園縣政府民國九十四年七月
四日府城都字第○九四○一七八七一二號函可按。且系爭二筆土
地經共有人申請土地鑑界將界址點交桃園市公所套繪現況地形圖
之結果所示，僅系爭一○七之三地號土地部分鄰復興路，餘皆未
臨道路，桃園市公所目前並無開闢計畫等情，亦有桃園市公所九
十五年二月六日桃市都字第○九五○○○三六七五號函可稽，另
參酌桃園縣政府以九十四年七月十二日府工建字第○九四○一九
○二九○號函檢附之「桃園縣畸零地使用自治條例」附表一所示
「正面路寬超過十五公尺至二十五公尺之商業區，其建築基地最
小寬度為四點五公尺，最小深度為十五公尺」。是本件若以原物
分割，多數共有人勢將無從運用所分得之土地。應認系爭一○七
之三、一○七之四地號兩筆土地，均宜採變價分割之方式，將該
兩筆土地予以變賣，以價金按如附表一、二所示各共有人應有部
分比例分配予各該共有人較為妥適，爰就該兩筆土地為變價分割
等詞，為其判斷之基礎。
查依原判決附圖三土地複丈成果圖所載，一○七之四地號土地中
如該附圖所示v、w、x、y、z 部分似臨桃園市○○路（另見一審
卷第一宗第四○二頁土地複丈成果圖所載），原審謂：僅系爭一
○七之三地號土地部分鄰復興路，餘皆未臨道路云云，自有再事
查明之必要。又按「共有物分割之方法，須先就原物分配，於原
物分配有困難時，則予變賣，以價金分配於各共有人。而就原物
分配時，如發見共有人中有不能按其應有部分受分配者，亦得以
金錢補償之，並非定出於變賣之一途」（本院五十一年台上字第
二七一號判例參照）。另「定共有物分割之方法，固可由法院自
由裁量，但亦須以其方法適當者為限。本件兩造共有之土地，上
訴人請求按其在第一審所提出之圖樣分割，被上訴人亦非絕對不
願分割。衹求按各人占有形勢以為分割而已，是將原物分配於各
共有人之原則，兩造已有同意，惟應如何按其成分，劃分地區分
配於各共有人，或對不能按其應有部分受分配者，如何酌以金錢
補償之，在審理事實之法院，非不能定一適當之方法以為分割，
若遽將土地予以變賣，則兩造在系爭地上建築居住之房屋，勢非
拆遷不可，其方法自非適當」（本院五十一年台上字第一六五九
號判例參照）。本件上訴人多數主張按原物現狀分割（見原審卷
第三宗第六九頁至第七一頁），且系爭二筆土地上，有建物多棟
，為原審所確定之事實，則若變價分割，兩造在系爭地上建築居
住之房屋，勢非拆遷不可。復因建築基地最小寬度之故，原審謂
：本件若以原物分割，多數共有人勢將無從運用所分得之土地云
云。惟兩造各該共有人有無可能合併利用或與鄰地協議利用，原
審均未查明，即以變價分割，其方法是否適當，殊非無疑。上訴
論旨，指摘原判決違背法令，求予廢棄，非無理由。
據上論結，本件上訴為有理由。依民事訴訟法第四百七十七條第
一項、第四百七十八條第二項，判決如主文。
中　　華　　民　　國　九十六　年　　四　　月　二十六　日
                      最高法院民事第八庭
                          審判長法官  朱　建　男
                                法官  顏　南　全
                                法官  許　澍　林
                                法官  鄭　傑　夫
                                法官  蘇　清　恭
      本件正本證明與原本無異
                                      書  記  官
中　　華　　民　　國　九十六　年　　五　　月　　四　　日
                                                      Ｅ
